【裁判字號】    93,訴,1397
【裁判日期】    970411
【裁判案由】    給付工程款
【裁判全文】
臺灣臺南地方法院民事判決              93年度訴字第1397號
原      告  百盈系統科技股份有限公司
法定代理人  甲○○
訴訟代理人  侯清治律師
被      告  台鹽實業股份有限公司
法定代理人  吳啟章
訴訟代理人  林瑞成律師
上列當事人間請求給付工程款事件，本院於民國97年03月21日辯
論終結，判決如下:
    主  文
被告應給付原告新台幣參佰貳拾伍萬陸仟貳佰柒拾柒元及自民國
93年10月30日起至清償日止，按週年利率百分之五計算之利息。
原告其餘之請求駁回。
訴訟費用新台幣玖萬伍仟伍佰伍拾元，由被告負擔四分之三即賠
償原告新台幣柒萬壹仟陸佰陸拾貳元，餘四分之一即新台幣貳萬
仟捌佰捌拾捌元由原告負擔。
本判決於原告以新台幣壹佰零玖萬元供擔保後，得為假執行；但
被告如於假執行程序執行標的物拍定、變賣前，以新台幣參佰貳
拾伍萬陸仟貳佰柒拾柒元為原告供擔保後，得免為假執行。
原告其餘假執行之聲請駁回。
    事實及理由
一、原告部分：
（一）聲明：求為判決－被告應給付原告新台幣（下同）4,494,
      277元，及自起訴狀繕本送達翌日起至清償日止，按週年
      利率百分之五計算之利息。並陳明願供擔保，請准宣告假
      執行。
（二）陳述：
    一程序方面：按訴狀送達後，原告不得將原訴變更或追加他
      訴，但請求之基礎事實同一者，或擴張或減縮應受判決事
      項之聲明者，不在此限，民事訴訟法第255條第1項第2款
      、第3款分別定有明文。查本件原告民國（下同）93年10
      月22日提起民事訴訟時，原係請求被告給付新台幣（下同
      ）3,561,877元，及自起訴狀繕本送達翌日起至清償日止
      ，按週年利率百分之五計算之利息，原告於本件審理期間
      ，於96年8月30日擴張請求被告應給付4,494,277元，及自
      起訴狀繕本送達翌日起至清償日止，按週年利率百分之五
      計算之利息，是原告依據民事訴訟法第255條第1項第2、3
      款擴張應受判決事項之聲明，自毋須得被告之同意，合先
      敘明。
    二實體方面：
    (一)緣原告於91年9月25日以總價30,261,000元標得被告台鹽
      實業股份有限公司生技廠（下稱台鹽生技）之「微生物製
      劑試驗農場規劃興建案」，有工程契約書可稽，原告依工
      程進度已於92年11月18日取得使用執照完成全部工程，期
      間計開出金額29,358,977元之統一發票請款，被告悉數受
      領申報，惟卻短付2,659,854元未付；另被告於完工後，
      於93年6月17日復片面以辦理工程追減為由，扣付902,023
      元（含稅），合計短付工程款3,561,877元，就此事實之
      主張被告並無爭執，惟拒絕付款。至就台灣省建築師公會
      鑑定報告書鑑定結果，原告擴張應受判決事項訴之聲明為
      4,494,277元。
    (二)被告係以下列理由置辯：
    (1)原告逾期完工，主張違約金扣減2,659,854元。
    (2)原告施工與契約不符，依工程契約書第四條（一）減價收
      受追減902,023元。
    (三)就上開被告主張，原告駁斥如下：
    (1)依據台灣省建築師公會鑑定報告書，其鑑定金額為3,482,
      885元，其中工期部分，認應未超出工期，照鑑定分析說
      明，本工程依契約規定工期共230天，（A）規劃設計階段
      佔40天、（B）取得使用執照及正式用水、電共50天、（C
      ）扣除上述期間，則請照申報開工及施工監造時間僅剩14
      0天、（D）若依上述（C）所剩140工作天僅能作施工監造
      階段，則請照及申請開工時間是否未納入，確實不合理。
      按此，請照自92年1月6日取得乙種建築用地至92年5月2日
      取得建照計116天（25天＋28天＋31天＋2天＝116天）應
      納入未納入，及92年7月24日申報開工至92年8月7日核准
      15天，共131天均應納入，則合計271天（140天＋131 天
      ＝271天），加追加工程建議增加工程期間，即碼頭區修
      改5天，隔間牆3天，排水暗溝5天，變更設計加隔熱材5天
      ，共18天，應係289天（271天＋18天＝289天），加（A）
      40天、（B）50天，總共379天（289天＋40天＋50天＝379
      天），而本件180天加免計工期195天，總共僅375天（
      180天＋195天＝375天），業已提前4天完工。是被告不得
      主張扣減2,659,854元。雖原告對形式上逾期完工之事實
      並不爭執，惟咎非可歸責於原告，而是應歸責於【被告所
      提供之土地為非符合約定建築用地變更】、【被告之「變
      更原起造人生技二廠為台鹽公司」、「變更設計」】；以
      及不可歸責於雙方之【行政機關處理、適用法律見解爭議
      問題】等事由所生之遲延，按此，究其實質原告未有逾期
      ，不得以遲延為由扣款，蓋所稱原告逾期完工實非可歸責
      於原告，且契約附件之「技術規範書」第1.2.1.5點：明
      顯由主管機關審核延誤有證明者得不計工期，至於被告所
      提供之土地使用用途與契約不符所衍生建築執照之請領，
      及建築執照請領所產生非可歸責於原告之因素使生之遲延
      ，迨至92年2月12日方得送件申請，卻至92年4月30日（計
      78日，正常作業時間14日、延宕64日）始取得建照，此延
      宕64日出在被告應提供乙種建築用地卻提供農業養殖用地
      應予變更之延宕，此係取得建照之前之問題，與之後核符
      取得建照條件不同，故台南縣政府96年10月9日府工管字
      第0960203821號函覆鈞院查「該建照執照之掛號建檔資料
      並無辦理變更設計」，才會作此說明。附此敘明還是延宕
      64日。
    (2)至台南縣消防局中華民國96年9月26日南縣消預字第09600
      11554號函述「並無延宕消防圖說審查時間」，惟其亦敘
      明「本案第1次圖審掛號於92年5月19日並於同年5月27日
      經原審承辦人依法審查不符規定予以退件，第2次申請掛
      號於92年6月5日，適逢因原承辦人請分娩假，為避免消防
      圖審時間延滯，因而更替承辦人員審查；然因本案初審時
      以低度危險工作場所依法審查該場所應設置之消防安全設
      備，惟因業者所委託之設計者認定用途與審查認知意見紛
      歧，經溝通協調由設計者函請內政部消防署申請釋義，於
      同年6月30日內政部消防署釋示應設之消防安全設備，該
      案復於同年7月15日掛號且經本局承辦人於7月21日審查完
      成。」是被告並無延宕消防圖說審查時間之說，與事實不
      合。查原告主張於92年5月16日消防圖審送件，至92年7月
      21日取得消防圖審（與建築執照均為報請開工之必要文件
      ），咎因審查作業且承辦人員更易而致法律見解不同，而
      使審查時間長達67日（92.05.16.- 92.07.21.，正常審查
      期間14日、延宕53日），此有上開函示可稽。是此段期間
      因申請證照審查作業延宕期日即有117日，且經台灣省建
      築師公會鑑定不認為逾期，是就被告逾期違約金扣減2,
      659, 854元之主張，原告認無理由。
    (3)被告主張本工程結算驗收追減部分，原告提出追加減工程
      說明表予以說明駁斥，且依台灣省建築師公會鑑定報告對
      原告有利部分，茲引為辯論依據應無扣款餘地。且依契約
      第三條（二）：「採契約價金總額結算給付者（本件即是
      ），工程之實作數量如較契約所定數量增減達百分之十以
      上時，其逾百分之十之部分，得以契約變更增減契約價金
      。未達百分之十者，契約價金不予增減」。衡此約定，被
      告主張追減之金額，並未達百分之十即300萬元，就契約
      價金自不得予以追減，此亦有鑑定報告可資依據。是被告
      追減工程款902,023元之主張不甚合理，應無可採。
    (四)原告擴張請求金額，按鑑定結果排除不同意項目，被告仍
      應給付之金額4,494,277元：
    (1)逾期扣款2,659,854元按鑑定報告並未逾期，被告不得主
      張扣減2,659,854元。
    (2)基地級配回填210,000元，依鑑定分析，照合約內容，並
      無規定對溫室基地之級配施工即土方填補，需施作厚度大
      於40公分之級配土，是被告就原告未作級配施工之30公分
      厚度，予以扣減土方與級配之價差21萬元，不符合工程慣
      例。
    (3)溫室栽植區盆數不足，係契約原訂規格30×50的長方形可
      容納3750盆，但實際做的尺寸有加大32.5×50的長方形，
      故只提供3456盆，差294盆，出在原告不提供容器，是被
      告自己買的，原告只承包設備，則此差額咎在被告，故對
      玻璃溫室栽植區之盆數依比例扣除工程款446,880 元，非
      惟顛倒事實，且不符合工程慣例。
    (4)產製設備前置等待區不足，按鑑定分析說明，若雙方合意
      則扣除應另搭建遮陽棚金額8萬元，由工程款予以扣除，
      對此原告有意見，蓋產製設備皆依原施工圖說製作，無理
      由扣除8萬元。
    (5)公用設備避雷針33,333元，分析說明：被告所提花費避雷
      設施金額，若雙方合意，可依此扣除，對此原告有意見，
      擅自請他人施作，即無由要原告負擔。
    (6)監造費（略）。
    (7)出貨碼頭區修改含液位開關及沉水馬達，台鹽公司於92
      年4月11日工程協調會要求設計變更，將上昇模式改為下
      降模式，原告請求應追加工期10天及工程款金額170,907
      元，鑑定分析說明由於原設計圖面標示不清楚，故建議增
      加經費12,000元，增加工期五天。
    (8)隔間牆油漆並加設踢腳板，百盈公司依核定之原規劃設計
      並無隔間牆，後應台鹽要求增設彩色鋼板，91年11月13日
      台鹽公司變更為矽酸鈣板，92年2月11日變更為矽酸鈣板
      或石膏板雙面隔間，又於92年9月18日要求油漆及踢腳板
      ，原告百盈公司請求追加工期14天及工程款金額60,000元
      ，鑑定分析說明，依92年2月14日建築設計規劃書定稿版
      內容中之設計圖，原物料存放區間，原規劃為彩色波浪鋼
      板，完工時變更為石膏板牆面油漆加踢腳板，建議增加鋼
      板改成石膏板油漆加踢腳板差價為15,000元。
    (9)溫室犬走，追加工程款由鑑定分析將原告181,703元減為
      117,800元。
    (10)屋頂隔熱材質追加隔熱泡棉，台鹽公司於92年5月23日傳
      真函提出變更設計，追加隔熱材為隔熱泡棉，追加工程款
      由鑑定分析將原告70,448元工程款減為57,150元。
    土方回填（160立方米）92年9月18日工程協調會台鹽公司
      要求土方回填，故利用溫室及廠房用地較高之土方回填漁
      塭窪地全面基地平整，致使該建築用地地勢低窪，且合約
      內容並無要求水池回填，土方回填（600立方米）原告請
      求購買土方之價格金額116,142元鑑定分析說明：合約中
      雖無土方之需求，但基於現況基地內之高程及給排水之合
      理性，若現行之高程係屬完工時之狀況，則該回填土方應
      屬必須，是原告對此鑑定分析說明不同意。
    基地道路壓實，92年2月11日工程協調會，台鹽公司又要
      求百盈於廠房南側基地道路壓實，92年10月1日工程協調
      會，台鹽公司再要求百盈先行施作，否則不得請求土建款
      項，但道路壓實非本工程範圍內，故原告請求追加工程款
      47,250元，惟依鑑定分析說明，該處係屬出入口道路及停
      車場空間，作道路壓實應屬合理，建議不增加工程款，此
      原告不同意，因應付旺聖47,250元及追加工期3天始能完
      成，何得平白完全損失。
    改裝全自動縫袋口機，台鹽公司口頭提出半自動縫袋口機
      不符合規範，要求更換全自動縫袋口機，且要求必需具備
      自動切線及切紙帶之功能，百盈提供縫袋機為自動給料、
      自動縫袋、自動切線，原設計審核並無自動給紙袋、自動
      切斷此要求，原告百盈公司請求追加金額257,200元，鑑
      定分析說明：依建築設計規劃書內容僅於生產區配置圖中
      標示包裝機，並未說明是否全自動或半自動，無法確認建
      議不作增加減工程款及工期。此原告亦不同意，因無法確
      認包裝機係全自動或半自動，並非咎在原告。
    廁所窗戶，台鹽公司口頭提出原規劃所無之增設廁所窗戶
      ，原告百盈公司就此部分施工請求追加工期2天和金額4,0
      50元，鑑定分析說明：經於現場勘查並未設置抽風系統（
      抽風等），因此增設開口窗戶以達成通風採光符合法規需
      要，建議不追加工程款及工期，此為原設計之缺失，要原
      告不追加工程款及工期，原告不同意。
    溫室栽植盆數量，於招標技術規範載明溫室面積為30m×6
      0m=1800㎡，較原規範多出158.4㎡，招標技術規範載明栽
      植盆內部尺寸為50㎝×30㎝，內部設計可擺數量為3876盆
      ，較原規範多出126盆，百盈公司多建之溫室面積158.4㎡
      及盆數126盆，請求應再追加191,520元工程款，鑑定分析
      說明：溫室面積大小依建築設計規劃書所訂定，不應涉及
      工程追加減金額及工期。惟原來合約、栽植盆數，在構造
      物之尺寸才沒問題，盆栽數會變動出在台鹽自行採購錯誤
      所致，既為台鹽過錯，則此過錯多出之工程款191,520元
      當應由台鹽負擔，故不追加191,520元工程款不合理，此
      為原則之例外，故原告對此分析說明，不表同意。
    (五)綜上，被告所提抵銷（扣減）抗辯均不成立，自應給付所
      收受發票短付金額即2,659,854元，及不當扣減及追加工
      程款金額1,834,423元，合計尚應給付工程款4,494,277元
      如數。
（三）證據：提出工程契約書影本一份、發票影本二紙、93年06
      月17日結算驗收協調會會議記錄影本一紙、工程爭議整理
      表一份、春節、颱風免計工期函、覆函四紙、因地目變更
      申請不計工程函、覆函五紙、執照請領過程說明表一件、
      因執照申請、消審察問題申請不計工期函、覆函影本二件
      、追加工程項目及其所決工程協調會議紀錄一份、台鹽微
      生物製劑試驗農場規劃興建案日曆表一份（含鹽微生物製
      劑驗農場規劃興建案追加減工程說明）、台鹽生技廠工程
      案預定工期進度表一紙、台鹽微生物試劑試驗農場證照申
      請紀錄表一份、台涫鹽生技廠工程案實際完成進度比較表
      一紙等為憑，並請求台灣省建築師公會鑑定，並請求傳訊
      證人賴智聖、施連舫。
二、被告部分：
（一）聲明：求為判決原告之訴及假執行之聲請均駁回。並陳明
      如受不利判決請准供擔保免為假執行。
（二）陳述：
    一被告並未短付工程款，因原告逾期完工，被告得主張計算
      違約金2,659,854元：兩造訂立工程契約書第15條第8項約
      定，原告如有逾期完工之情事，被告得按逾期日數，每日
      按契約價金千分之一計算逾期違約金，並自工程款中予以
      扣抵。
    (一)農場建築開始施工：履約期限為92年5月13日，遲至92年8
      月7日施工，逾期69天，依每日扣款金額1,513元（契約金
      額1,513,050之千分之一）計算，逾期違約金為104,397元
      。
    (二)設備進場：履約期限為92年5月13日，遲至92年8月14日進
      場，逾期76天，依每日扣款金額6,052元（契約金額6,052
      ,200元之千分之一）計算，逾期違約金為459,952元。
    (三)溫室建築完成施工：履約期限為92年5月13日，遲至92年9
      月19日完成施工，逾期112天，依每日扣款金額3,026元（
      契約金額3,026,100元之千分之一）計算，逾期違約金為
      338,912元。
    (四)農場房舍建築完成施工：履約期限為92年5月13日，遲至9
      2年10月17日完成施工，逾期140天，依每日扣款金額6,05
      2元（契約金額6,052,200元之千分之一）計算，逾期違約
      金為847,280元。
    (五)完成設備安裝及相關設施完工：履約期限為92年5月13日
      ，遲至92年9月27日完成安裝及施工，逾期120天，依每日
      扣款金額6,052元（契約金額6,052,200元之千分之一）計
      算，逾期違約金為726,240元。
    (六)取得使用執照：履約期限為92年7月19日，遲至92年11月1
      7日取得，逾期121天，依每日扣款金額1,513元（契約金
      額1,513,050元之千分之一）計算，逾期違約金為183,073
      元。
    二原告承認有逾期完工之事實，並主張其係可歸責被告，且
      不得追減工程款，惟被告主張逾期完工係應歸責原告，且
      依約應辦理追減工程款：
    (一)本工程逾期完工部分：
    (1)根據工程契約書第7條第1項--履約期限：契約簽約日後18
      0日曆天內完成農場房設、溫室建造及設備製作安裝。並
      於契約簽約日後230日曆天取得使用執照及正式用水用電
      。
    (2)本工程寬限日期之計算：根據工程契約書第7條第4項第1
      款：「…需展延工期者，廠商應於事故發生或消失後，盡
      速以書面向機關申請展延工期，不計算逾期違約金。…」
      準此，原告應於事故發生或消失後，以書面向被告申請延
      展工期，否則即應計算逾期違約金。
    本工程因土地變更問題同意寬限工期37天：
    1.被告公司土地證明文件於91年12月19日完成地目變更，但
      因本案程契約書之技術規範書1.3節已明確說明本工程用
      地為「乙種建築用地」。而「乙種建築用地」變更與否只
      影響建照申請，並不影響現場整地及設計規劃，原告自應
      自簽約日起針對「乙種建築用地」著手進行建築設計細部
      規劃。依原告 (91)總字第910072號函、(92)總字第92000
      3號函及被告 (91)微工字第0910000327號函、(92)微工字
      第092000020號函，被告同意原告自委託之建築師提供完
      整圖面資料起至乙種建築用地變更完成日前 (91年12月19
      日)止，共計37日為寬限日期。
    2.原告於91年11月15日以百盈（91）總字第910072號函，向
      被告申請自91年11月4日起展延，惟因原告91年11月1日遞
      交之「建築設計規劃書」，內容尚無完整之申請建築執照
      資料，俟11月13日原告配合之建築師事務所始提供完整圖
      面資料，據此被告僅同意自91年11月13日起暫停計算工期
      ，此有被告91年11月29日（91）微工字第0910000327號函
      可憑，而原告對此不計工期之日數當時已無意見。
    3.原告主張須至92年1月6日其始可進行工程圖繪製，惟查被
      告於91年10月2日已申請重新鑑界，經地政事務所於91年
      10月8日複丈，91年10月29日出圖，被告未曾延誤，如果
      原告遲至92年1月6日始可進行工程圖繪製，試問為何原告
      可於91年11月1日以百盈（91）總字第910069號函將「建
      築設計規劃書」送請被告簽認（請見原告91年11月15日百
      盈（91）總字第910072號函說明一）？足證原告之主張不
      足為採，至於92年1月6再次複丈，係因原告因施工不慎毀
      損界樁，而須再次訂樁，應屬可歸責原告之事由，原告不
      得要求延展工期。
    4.原告主張其提出工期延展原因為「致無法立即進行建築執
      照之申辦作業，而需…」，惟查「乙種建築用地」變更與
      否，只影響建築執照申請，並不影響現場整地及建築設計
      規劃，況查原告係遲至92年2月13日始向台南縣政府提出
      申請建築執照，再者，即便原告亦於92年1月7日以百盈（
      92）總字第920003號函同意自91年12月20日起開始回復工
      期計算，足證被告自91年11月13日起至91年12月19日計37
      天不計算工期，應屬合理。原告起訴竟將其擴大為自91年
      9月26日起至92年1月6日共103天不計工期，自違誠信（禁
      反言）原則。
    5.原告主張自91年9月26日起至92年1月6日不計工期，惟查
      此段期間原告已進行整地、地質鑽探、規劃建築設計，並
      於91年11月1日送交建築設計規劃書，及完成機械設備設
      計規劃書，有原告製作之工作日報可稽，顯見其間並無不
      計工期之原因存在。
    6.原告已於91年12月9日向被告請領本階段工程款1,513,050
      元，有被告91年12月27日（91）微工字第0910000399 號
      函可稽，顯見其間並無不計工期之原因存在。
    7.關於原告提出之「預定工程進度表」之答辯：
    ａ原告準備書 (四)狀所附「預定工程進度表」，是由92年1
      月2日原告陳送之「91年10月份工作月報」中所摘取，且
      製作日期為91年12月31日，此時距簽約日91年9月25日起
      算已經過3個月。原告91年12月8日陳送91年12月2日至同
      年月8日之工作日報時，經被告公司生技二廠吳繼光代廠
      長於該日報中建敘：「請百盈公司儘速提供施工計畫，勿
      延誤工期。」原告才於91年12月16日18時38分傳真「預定
      工作進度表」初稿，而後91年12月31日之修正版才問世，
      足證原告有工程落後之情事。本工程非僅單純之溫室施工
      、農場房舍施工、兼含建築設計、機械設計及建照申請、
      申報開工。原告遲至開工3個月後才提出「預定工程進度
      表」，足見原告工程管理有缺失。
    ｂ原告所提整地與建築設計，機械設備設計之工期為60天（
      91年9月26日～91年11月24日），而被告係自91年11月13
      日起至91年12月19日共37天給予原告不計工期，故至原告
      12月22日整地完成，此時工期才第51天，足見被告並未因
      尚未變更地目無法整地而延誤原告工期，再者，原告整地
      為12月20日起至12月22日，而後至92年3月12日工地動工
      祭典，此期間約80天原告則無任何施工，此足證明整地非
      本工程的要徑作業，與往後工期之延誤無關。
    8.原告主張1934地號土地仍載養殖用地，依然無法聲請建築
      執照，故不得不再一次申請複丈鑑界，於92年1月6日始變
      更為「乙種建築用地」等語，惟查原告係於91年12月3日
      向佳里地政事務所繳費申請鑑界，鑑界地號為1933地號，
      並非如被告於91年10月2日繳費申請鑑界之1933、1934兩
      個地號，故1934地號土地並未在原告92年1月6日申請複丈
      範圍內，再者92年1月6日複丈成果圖中重新複丈之樁位點
      為「1～3」，其餘「4～13」點，為原有樁位，此適足反
      證被告前所主張其因整地（施工期間為12月20日～12月22
      日）施工不慎致損毀部分界樁，而需重新鑑界乙節，確有
      其事，故其應係可歸責原告之事由。
    9.原告主張被告不斷修改設計，直至92年1月22日被告確認
      廠房尺寸、結構後，始通知可以送件申請云云，惟查：
    ａ原告雖依工程契約書中之技術規範書1.2.1.1約定於91年1
      1月1日提出建築設計規劃書，然內容並不完整，農場房舍
      部分，僅建築平面圖，至於立面圖、剖面圖及門窗圖等均
      有所欠缺，被告乃予退回令其補齊，此觀原告於91年11月
      13日由徐國書建築師親攜完整圖面南下討論建築設計即明
      ，由此足證應無所謂被告不斷修改設計之情事。其後原告
      92年1月20日提出建築設計規劃圖修訂圖面，被告於兩天
      內即於92年1月22日迅速確認上述修訂圖面，何來被告不
      斷修改設計之有？況查依工程契約書中之技術規範書1.2.
      1.1約定，原告即有義務將建築設計規劃書送交被告簽認
      之義務，當時原告均無要求不計工期之舉，顯見其無可歸
      責被告之事由存在。
    ｂ就本工程溫室與農場作業房舍（廠房）各階段之圖面尺寸
      而觀，溫室尺寸皆為28.8m×68m，廠房尺寸皆為29.56米
      ×38米（柱心尺寸），其尺寸符合工程契約書內技術規範
      書之規定，對原告提出之溫室廠房尺寸，被告不曾加以修
      改，至於結構部分乃結構技師專業範圍，被告更不可能置
      喙，因此原告上述主張顯與事實不符。
    ｃ相反的，經對照建築設計規劃書三個版本，發現建築及結
      構部份，原告於材質尺寸方面就成本考量，做了些許修正
      ，如「91/12/06」版中A2-2、A3-2等圖之彩色鋁鋅鋼板厚
      0.48m/m，至「92/01/15」版時則修改為0.4m/m ，厚度少
      了16.7﹪。另例，「92/01/15」版中，S1-2、S1-3圖中之
      P1-C125×50×20×3.0及P2-C150×65×20 ×2.5，至「
      92/02/14」版時又修改為P1-C125×50×20×2.5及P2-C1
      25×50×20×2.5，P1厚度變薄了，P2尺寸變小了，顯然
      原告係自行修正建築設計規劃書，以達其節省成本支出之
      目的，其顯為非可歸責被告之事由。
    ｄ原告建照申請之版本即「92/02/14」定稿版中，建築圖面
      以「92/01/15」版為主，但結構圖卻捨棄「92/01/15」版
      ，反而採用「91/12/06」版，個中奧妙耐人尋味，且原告
      92年1月20日陳送建築設計規劃書修定圖面 (即「92/01/1
      5」版)予被告確認，卻事後抽換圖面送審，顯有欺騙被告
      之嫌。
    10.原告主張因可歸責於被告之「變更起造人為台鹽公司」、
      「變更設計」先後二次抽換重送云云，惟查：原告早可於
      91年1月19日完成地目變更後，即著手建照申請事宜，被
      告未曾阻礙原告建照申請作業，並且多次催促原告進度事
      宜，對於舉凡用印或切結事項，無不隨到隨辦，全力配合
      。原告為評估成本，多次更改版本，至92年1月20日才將
      確定版送交被告，被告91年1月22日確認後，原告約20天
      後於92年2月12日才送交台南縣政府，且未依工程契約書
      之技術規範書「農場房舍」使用名稱申請，造成92年2月
      27日第一次送照圖面抽換（補件）。再者，其委任之建築
      師不諳法令，未進行節能檢討，造成需要再進行圖面修改
      ，須於92年4月3日及92年4月16日抽換補件，以上兩事件
      造成建照審查期過長，實歸責於原告。
    11.無論建照審查期間多長，消防審查延宕多久，原告於92年
      3月12日開工祭典後隔日起即進行農場房舍放樣、開挖暨
      紮筋、混凝土澆灌（含消防水池結構體）等結構工程。至
      92年8月7日完成縣府申報開工作業，此期間148天中，原
      告施工天數高達117天，溫室結構體含（玻璃）已完成，
      正進行溫室內水電安裝，農場作業房舍結構體鋼骨、屋頂
      浪板及地坪已完成，正進行房舍內消防管線安裝、房舍外
      牆彩色鋼板安裝。完成多項工程後，原告竟聲稱建照審查
      及消防圖審共延宕了117天應不計工期，應無可採。
    12.原告主張被告於給付「房舍開工當期」之工程款項並未主
      張延遲扣款云云，惟查依工程慣例，工程扣款一般皆於工
      程結算時或請款金額達百分之八十以上時才作扣款處理，
      且依農場建築開始施工之驗收紀錄觀之，已明示履約逾期
      ，備註欄亦言逾期天數尚未定案，累計付款15%，本期暫
      不扣款，原告以此謂被告不得扣款，顯無理由。
    13.原告主張就申請地目變更，其僅負責義務性勞務作業，惟
      查依據兩造訂立技術規劃書，原告應負責申請建照、整地
      、興建、監造、取得使用執照等（請見技術規劃書1.1.1.
      ），因此申請變更地目為原告給付義務。
    本工程因春節假期同意寬限工期6天：依據被告 (92)微工
      字第0920000024號函，自92年1月31 日至92年2月5日止，
      共計6天為寬限日期，原告對此無意見。
    本工程因建照申請需加會農業局，同意寬限工期7天：依
      據被告 (92)微工字第0920000705號函，自92年3月7日至
      92年3月13日止，共計7天為寬限日期，原告對此無意見。
    本工程因天候問題同意寬限工期2天：依據被告 (92)工函
      字第002號傳真函及中央氣象局2003年6月氣象資料，92年
      6月7日及92年6月20 日符合停工標準，共計2天為寬限日
      期，原告對此無意見。
    本工程因消防釋疑，同意寬限工期15天，已屬合理：
    1.根據工程契約書之技術規範書1.1.2，本工程涵蓋消防設
      施規劃及設備安裝，且依技術規範書1.1.2消防設備須符
      合內政部消防署之各類場所消防安全設備設置標準及其他
      相關法規之規定辦理，本工程契約書並未限定使用簡易消
      防設備，原告為求得到同意使用簡易消防進行函釋，依據
      被告 (92)微工字第0920000705號函，被告同意原告申請
      釋疑期間自92年6月25日至92年7月9日共計15日，為寬限
      日期，已屬合理。
    2.原告依約應施作符合內政部消防署規定之消防設備，已如
      前述，原告自不得施作所謂「簡易消防設備」，以致尚需
      申請主管機關解釋，顯見原告專業能力不足及意圖蒙混過
      關之心態，自屬可歸責原告之事由，被告本可不同意延展
      工期，惟被告同意自原告委託消防技師事務所於92年6月
      25日向消防署請求解釋起，至92年7月9日台南縣消防局函
      復原告止，計15天不計算工期，已屬合理。
    3.原告應依法令及契約施工，不得施作所謂「簡易消防設備
      」，致須申請解釋，顯屬可歸責原告事由，原告自不得要
      求不計工期：
    ａ原告應負責取得使用執照（技術規劃書1.2.1），消防設
      備未通過檢查，即屬可歸責原告事由，故非屬於原告可申
      請延展工期之事由。
    ｂ原告申請自92年6月5日起至92年7月9日不計工期，惟此段
      期間原告皆有施工，有原告製作之工作日報可稽，足證原
      告主張已有矛盾。準此，被告本得不同意不計工期，因此
      被告同意自92年6月25日起至92年7月9日不計工期，已屬
      合理。
    4.原告主張所有證照申請其僅負責義務性勞務作業，惟查申
      請證照為原告給付義務，蓋此為技術規劃書1.1.1之約定
      。
    5.台南縣消防局96年9月26日南縣消預字第0960011554號函
      覆該局審查消防圖說並無延宕，原告主張消防圖審有拖延
      ，即無足採：
    ａ上開函稱原告第1次圖審掛號於92年5月19日，惟查原告於
      92年4月30日取得建照後立即可以將消防圖審送台南縣消
      防局掛號，為何其遲至92年5月19日始辦理圖審掛號？原
      告依技術規範書1.1.2應負責消防設備之設計，顯見原告
      準備工作已有不足，應屬可歸責原告。
    ｂ上開函稱原告於92年5月19日第1次圖審掛號後，於同年5
      月27日經該局原承辦人依法審查不符合規定予以退件，惟
      查原告依技術規範書2.7.2應設計施工符合法令之消防設
      備，原告遭該局於同年5月27日以不符合規定為由予以退
      件，即屬可歸責原告。
    ｃ原告第2次圖審掛號於92年6月5日，雖原承辦人分娩請假
      ，惟為避免圖審時間延滯，該局更替承辦人員審查，顯見
      該局於消防圖審並無任何延誤。
    ｄ該局上開函稱本案於初審時以低度危險工作場所依法審查
      該場所應設置之消防安全設備，惟因原告所委託之設計者
      認定用途與該局審查認知意見分歧等語，足證原告於92年
      5月27日遭退件時即知上開情事，則原告於92年5月27日遭
      退件後即應請示內政部消防署，惟原告卻遲至92年6月25
      日始委託連翊電機技師暨消防設備師事務所請示，其間浪
      費28日工期，應係可歸責原告。
    ｅ該局上開函稱原告委託之設計者，執意僅設置簡易滅火設
      備維持原設計概念，經溝通協調由原設計者函請內政部消
      防署釋義，顯見原告執意僅設置簡易滅火設備，始造成該
      局審查退件之情事，故係可歸責原告之事由。
    ｆ該局上開函稱內政部消防署釋示於92年6月30日，原告應
      立即可以再送圖審，惟原告竟遲至92年7月15日再送圖，
      且該局於6天內即完成圖審，故如原告於92年7月1日再送
      圖審，應於92年7月7日即可完成圖審，惟原告竟遲至92
      年7月21日始完成圖審，應係可歸責原告之事由。
    三因原告施工與契約不符，被告得主張追減工程款902,023
      元：兩造訂立工程契約書第4條第1項約定驗收結果與規定
      不符，得予減價收受。
    (一)基地級配回填（360平方公尺）項目：
    (1)原告未使用級配而使用土方，應追減級配與土方之價差21
      0,000萬元。
    (2)根據本案工程契約書之詳細表--項次01：基地級配回填（
      溫室及廠房用地）3,600m2。
    (3)計算方法：
      A.土方與級配之價差為350~400元/m3。
      B.土方算法：溫室基地面積×應級配之厚度：(28.8+0.
      3×2)m×(68+0.3×2)m×0.3=605m3。
      C.總價差=350(元/m3)×600(m3)=210,000元。
    (二)玻璃溫室（30公尺×60公尺）項目：
    (1)栽植區盆數不足，計應追減446,880元。
    (2)根據本案工程契約書之技術規範書2.4.2.—栽植區至少需
      能放置3750盆栽植盆。
    (3)本工程實際可栽植3456盆，為原告所不否認，計算方式：
      A.本案工程契約書之技術規範書2.2.3--說明栽植盆內部尺
      寸為50cm×30cm，且栽植盆最終尺寸為40.5cm×58cm為經
      原告確認。
      B.溫室栽植道：6300cm共8道，每道可植2排，每排實際上
      148盆，共2368盆。5900cm共2道，每道可植2排，每排實
      際上138盆，共552盆。5700cm共2道，每道可植2排，每排
      實際上134盆，共536盆。全部共計：3456盆，不足294盆
      。
    (4)不足部分依比例追減共計446,880元：5,700,000(溫室單
      價)×294/3750=446,880元。
    (三)農場房舍（30公尺×54公尺）項目：
    (1)追加原告使用隔熱材價差54,912元。
    (2)本案工程契約書未提及屋頂需加隔熱材，故追加價差。
    (3)計算方法：
      ａ隔熱材與非隔熱材之價差為12元/片×台尺。
      ｂ屋頂斜邊總長（根據竣工圖）：30.86×1.0084=31.12
        米=104台尺
      ｃ隔熱材片數：經現場實際點收共44片＞
      ｄ總價差=104台尺×44片×12元/片×台尺=54,912元。
    (四)產製設備項目：
    (1)原告所做之前置等待區不足，應追減80,000萬元。
    (2)根據本案工程契約書之技術規範書2.5.8.2—前置作業系
      統須設有40盆等待區。
    (3)本工程等待區實際能置放28盆〔93/02/04試車紀錄，為補
      12盆之差額，主輸送機需自廠房向廠外延伸5米（所需費
      用3萬元），搭建一簡易遮雨棚（所需費用5萬元），共需
      八萬元。
    (五)公用設備項目：
    (1)原告未做避雷設施，應追減33,333元。
    (2)根據原服務建議書服務建議書2—8頁之二—避雷保護及接
      地，即有規劃避雷設施之設置。（工程契約書「最有利標
      遴選廠商評選辦法」二之2.1說明「服務建議書為評審主
      要依據，並為契約之一」。
    (3)目前之避雷針為本廠自行出資安裝，不含稅共計33,333
      元。
    (六)監造費項目：
    (1)原告未全程派人監造，應追減65,672元。
    (2)根據本案工程契約書之技術規範書1.2.1.4—得標廠商應
      於興建農場房舍、溫室時，由專業技師（事務所）負責監
      造責任。
    (3)計算方法：
      ａ自92年3月13日工地開始進行放樣至92年10月17日農場
      房舍土建完成，扣除不計工期後共201天，監造人員於92
      年4月16日始至工地監工，共計33天未進行監工。
      ｂ未派人監造時程依照監工單價照比例追減65,672元：40
      0,000元 (監造單價)×33÷201=65,672元。
    (七)管理費及利潤項目：照比例追減78,097元。
    (八)以上追加減帳之結果為859,070元，加上百分之五稅金為9
      02,023元。
    四原告主張逾期完工係主管機關審核延誤有證明者得不計入
      工期，惟查：
    (一)技術規範書1.2.1.5所稱主管機關審核延誤，係指取得使
      用執照及正式用水、用電之審核而言，且須明顯因主管機
      關審核延誤而有證明者，但查原告所稱「被告所提供之土
      地為非符合約定建築用地變更」、「被告之變更原起造人
      生技二廠為台鹽公司、變更設計」、「行政機關處理、適
      用法律見解爭議問題」等，均非屬於取得使用執照及正式
      用水、用電之審核，且原告未證明明顯因主管機關審核延
      誤所致，故原告之主張顯無理由，雖原告引用鑑定報告，
      惟鑑定非證明，鑑定項目亦無關主管機關審核使用執照及
      正式用水、用電。
    (二)鑑定報告並未稱「被告所提供之土地為非符合約定建築用
      地變更」，且鑑定報告就辦理地目變更，被告同意自91年
      11月13日至91年12月19日計37天不計入工期，僅稱「辦理
      地目編定，非屬合約所列項目，此期間應不計入工期」，
      並無認定被告上開37天不計入工期不符合工程慣例，故原
      告之主張顯無理由。
    (三)鑑定報告雖稱建照申請過程有起造人變更，惟查此應為起
      造人名義更正，而非起造人名義變更，蓋以被告公司名義
      申請建照之事實並無改變，況查主管機關受理起造人名義
      更正，僅依申請即為更正，對原告施工毫無影響，何能認
      有影響工程之理由？且鑑定報告並亦認定此舉不影響工期
      。
    (四)鑑定報告雖稱建造申請過程確有做局部變更設計（其中較
      大者為溫室與農場房舍之防火間隔問題），惟查被告否認
      在建造申請過程中有辦理變更設計，鑑定人並未向台南縣
      政府查詢於被告於何時申請何種變更設計？即逕認有做變
      更設計，殊有未洽，此部分鈞院已函查台南縣政府，俟其
      回函後再提出答辯意旨。
    (五)原告雖主張行政機關處理、適用法律見解爭議問題，惟查
      台南縣消防局96年9月26日南縣消預字第0960011554號函
      覆該局審查消防圖說並無延宕，原告主張消防圖審有拖延
      ，即無足採。
    五原告稱依契約第3條第2項約定被告不得追減工程款，惟查
      ：
    (一)溫室級配回填部分：
    (1)根據本案工程契約書之詳細表--項次01：基地級配回填 (
      溫室及廠房用地)3,600m2。工程契約書詳細表項次01提列
      基地級配回填費用35萬元
    (2)被告驗收時，原告未就溫室用地未級配回填，而以土方取
      代級配，依據本案工程契約書第15條第8項：「廠商履約
      結果經機關初驗或驗收有瑕疵者…其瑕疵不能改正…機關
      得採行下列措施…減少契約價金」，原告未就溫室用地未
      級配回填，即屬不能補正之瑕疵，應依契約第15 條第8項
      處理，原告引用契約第3條第2項，尚有誤會，況查被告為
      上述處理，反而對原告有利。
    (二)玻璃溫室方面栽植區盆數不足部分：雖鑑定報告認為因被
      告採購因素造成數量不足，且興建面積已較原規定多158.
      4㎡，該部分建議不作增減帳，惟查依技術規範書2.4.2.
      約定栽植區至少須能放置3750盆栽植盆，且盆栽尺寸由原
      告設計及提供，被告自無鑑定報告所稱採購錯誤，又依現
      場計算僅能放置3456盆，為原告所不否認，則其約定之功
      能性已減少，依民法第354條規定已有瑕疵，被告依契約
      第15條第8項約定，比例追減工程款446,880元，並無不合
      ，鑑定報告未注意及此，不無違誤。
    (三)產製設備項目：介質裝盆設備之前置等待區不足：
    (1)根據工程契約書之技術規範書2.5.8.2—前置作業系統虛
      設有40盆等待區。
    (2)本工程等待區實際能置放28盆 (93年2月4日試車紀錄)，
      為補12盆之差額，主輸送機需自廠房向廠外延伸5米 (所
      需費用3萬元)，搭建一簡易遮雨棚 (所需費用5萬元)，共
      需八萬元，則其約定之功能性已減少，依民法第354條規
      定已有瑕疵，被告依契約第15條第8項約定，追減工程款8
      萬元，原告引用契約第3條第2項，尚有誤會，況查鑑定報
      告亦認為應扣除工程款8萬元。
    (四)公用設備項目：未做避雷設施，屬於原告未施作部分，被
      告依契約第15條第8項予以扣除，並無不合，況鑑定報告
      亦認為應做避雷設施，原告主張顯無理由。
    (五)監造費項目：未派人監造，屬於原告未施作部分，被告依
      契約第15條第8項予以扣除，並無不合，況鑑定報告認為
      可依比例減帳，原告主張不得扣除，顯無理由。惟鑑定報
      告應依比例扣除依半（因另一半為簽證費），被告則有意
      見，因40萬元為監造費，至於簽證費屬於建築設計費，顯
      然被告已另支付簽證費，故監造費不含簽證費，不應僅依
      比例扣減一半而已，有詳細表可稽，鑑定報告不無錯誤。
    (六)管理費及利潤：應依比例扣減，屬於原告未施作部分，被
      告依契約第15條第8項予以扣減，並無不合，況鑑定報告
      認為可依比例減帳，原告主張不得扣除，顯無理由。
    六關於鑑定報告，被告引用96年9月7日民事答辯 (十)狀所
      載對於鑑定報告之意見作為言詞辯論意旨之提出。
    七再就栽植盆數不足問題答辯：
    (一)百盈公司溫室興建面積雖較合約多158.4㎡，但溫室栽植
      盆容納數量與溫室整體面積無關，而是與溫室內栽植區空
      間設計有關，栽植區之面積是由原告自行設計，合約並無
      任何規範。
    (二)栽植盆內部尺寸合約規範為50×30，盆栽盆最終外部尺寸
      58×40.5由原告設計提供，有原告91年11月6日以傳真提
      供栽植盆規格可稽。
    (三)被告於栽植盆購買前再次向原告進行規格確認，有被告91
      年11月29日（91）微技發字第0914000014號函附呈可稽，
      經原告於91年12月5日以百盈（91）總字第910073號函確
      認，並於函中指明「栽植盆規格可符合公司目前設計之「
      微生物製劑試驗農場規劃興建案」自動化製程系統之需求
      」，被告乃依據此規格進行栽植盆採購，故並非採購因素
      造成數量不足。
    (四)原告設計栽植道時並未將栽植盆因裝介質後栽植盆寬度會
      擴張之情形考慮在內，實際驗收時，栽植盆寬度因裝介質
      由40.5cm擴張為42.5cm，導致實際驗收數為3450盆，此為
      原告設計上之疏失，即未把實際擴張狀況考慮在內。
    八原告請求給付項目，被告再答辯如下：
    (一)逾期扣款：被告並未短付工程款，因原告逾期完工，被告
      得主張計算違約金2,659,854元。
    (二)基地級配回填：原告未使用級配而使用被告之土方，應追
      減級配與土方之價差210,000元。
    (三)溫室栽植區盆數不足；栽植區盆數不足，應追減446,880
      元。
    (四)產製設備前置等待區不足：原告施作之前置等待區不足，
      應追減80,000元，鑑定報告亦認為應追減80,000元。
    (五)公用設備避雷針：原告未做避雷設施，應追減33,333元。
    (六)監造費：原告未全程派人監造，應追減65,672元。
    (七)出貨碼頭區修改含附液位開關及沉水碼頭：技術規範書2.
      6.3.規定原告應「設置自動排水系統」，而管線、液位開
      關及沉水馬達均屬自動排水系統，依統包應具完整性原則
      ，及本件為總價承包，應不得增加工程款。
    (八)隔間牆油漆並加設腳踢板：原告設計圖即為石膏板，本應
      油漆加踢腳，始具完整性，鑑定報告誤認為彩色浪板之設
      計，原告不得要求增加工程款。
    (九)暗溝、陰井、溫室犬走：
    (1)依被告設計圖所示，排水末端設計有三條暗溝，依統包應
      具完整性原則及工程慣例，原告應施作此段11米之暗溝，
      鑑定報告忽略排水末端有三條暗溝之設計，自有未合，原
      告不得請求此部分工程款27.500元。
    (2)廠房南側施工時，原告已將原設計之排水明溝加蓋隔柵板
      ，改為暗溝，而該暗溝長達40米，如不設陰井三座，會使
      暗溝堵塞造成以後無法清理之問題，故原告委任之建築師
      黃政達於92年4月14日工程協調會認定原告應予增設，且
      依統包應具完整性原則，故原告不得給付此部分工程款
      24,000元，鑑定報告未見及此，自有未洽。又設計圖上排
      水明溝有加蓋隔柵板之設計，惟原告未施作隔柵板，自應
      辦理減帳（合約第7條），被告提出如後述之計算式。
    (3)被告並未要求將排水溝到溫室之綠地改為RC犬走，設計圖
      即有RC犬走，且此係原告依建管機關要求為節能設計後之
      設計，依統包應具完整性原則，原告本應負RC犬走施工責
      任，鑑定報告有誤認，原告不得請求RC犬走66,300元。
    (十)屋頂隔熱材質追加隔熱泡棉：被告已追加工程款54,912元
      給原告，鑑定報告雖認應追加57,150元，惟其計算式未扣
      除PC板的面積，尚有未洽，故原告不得請求。
    (十一)土方回填（600立方米）：鑑定報告建議不追加工程款，
      原告未說明其請求權之依據，且依統包應具完整性原則，
      原告不得請求。
    (十二)基地道路壓實: 鑑定報告建議不追加工程款，原告未說明
      其請求權之依據，且依統包應具完整性原則，原告不得請
      求。
    (十三)改裝全自動縫袋口機: 鑑定報告建議不追加工程款，原告
      未說明其請求權之依據，且依統包應具完整性原則，原告
      不得請求。
    (十四)廁所窗戶: 鑑定報告建議不追加工程款，原告未說明其請
      求權之依據，且依統包應具完整性原則，原告不得請求。
    (十五)溫室栽植盆數: 鑑定報告建議不追加工程款，原告未說明
      其請求權之依據，且依統包應具完整性原則，原告不得請
      求。
    (十六)管理費及利潤: 鑑定報告亦認為應依比例扣減，且依工程
      合約第3條第1項約定，被告得按比例扣減，原告不得請求
      。
    (十七)稅金5﹪: 依工程合約第3條第1項約定，被告得按比例扣
      減，原告不得請求。
    九關於栽植盆數不足問題，鑑定報告仍未就下列事項進行鑑
      定，故該鑑定報告無可採：
    (一)進行鑑定時未就植栽區丈量面積，即擅自臆測無栽植盆數
      不足問題。
    (二)進行鑑定時未能實際擺放盆栽，以致無發現每個塑膠材質
      之栽植盆，會因放入土壤而擴大2公分，造成實際擺放之
      盆數減少。
    (三)鑑定報告第14頁謂：「因台鹽採購因素造成數量不足」，
      並未說明其認定之依據，又謂：「溫室面積已較原規定多
      158.4㎡」，但卻未就多出158.4㎡是否均位於栽植
      盆區之內，進行鑑定，自有未合，蓋如非於栽植盆區之內
      多出158.4㎡，仍有栽植盆數不足問題發生。
    十關於工期認定問題，鑑定報告再因有下列理由而無可採：
    (一)鑑定報告第10頁謂：「總計工期建議由規劃設計至完工驗
      收應有305日曆天」，此項建議顯與工程契約第7條約定之
      履約期限牴觸，又其所謂「建議」，顯未考慮雙方已訂立
      契約之因素，已有拘束雙方效力，故無可採。
    (二)鑑定報告第10頁謂：「變更設計應另計工期，用地變更編
      定部分應不計工期，規劃設計開會檢討期間亦不計工期」
      ，此項建議並無工程合約書或技術規範書上之依據，故無
      可採。
    (三)鑑定報告第12頁謂：「建議申請建造時間45天」「建議消
      防圖審時間30天」，其未說明有無依據，且未考慮工程延
      期應依工程契約書第7條第4項約定，故無可採。
    (四)鑑定報告第12頁謂：「出貨碼頭區變更工期5天」「屋頂
      增作隔熱材5天」「增作陰井、暗溝及天井5天」「內部隔
      間變更材質3天」，其未說明有無依據，且未考慮與原工
      期之增減關係，及與統包應具完整性原則之關係，故無可
      採。
    十一關於建照申請問題，鑑定報告再因有下列理由而無可採：
    (一)技術規範書中完全無「廠房」二字，皆為農場房舍及溫室
      ，被告原本就以「農業設施」規劃，原告自行以廠房名義
      送件申請，致需補件抽換，顯可歸責於原告，鑑定報告未
      注意及此，自有未合。
    (二)本件試驗農場污水處理為原告公司設計，是否需要使用人
      數切結書應在原告掌握之中，可事先向被告提出，原告因
      未準備該文件致需補件，顯可歸責於原告，鑑定報告未注
      意及此，自有未合。
    (三)建照申請名目為「農業設施」，會農業局亦為理所當然，
      況被告已給予原告自92年3月7日起至92年3月13日止會農
      業局期間7天不計工期，鑑定人未將此因素考慮在內，自
      有未洽。
    (四)從下列原告申請建照之經過，原告應有歸責事由：
    (1)原告於92年2月13日將建照申請書送台南縣政府工務局建
      管課。
    (2)原告以廠房名義申請建照，並於92年2月20日至台南縣政
      府工務局建管課對圖，據承辦人指出：(1)名目不符；(2)
      使用人數需切結在污水處理槽能力4倍以內（即24人以內
      ）。
    (3)原告於92年2月27日第一次建照補件（以「自產農產品附
      屬加工室」名目申請建照及使用人數需切結書）。
    (4)台南縣政府工務局於92年3月7日起至92年3月13日止會該
      府農業局。
    (5)原告於92年3月25日被通知需進行節能檢討，原告並於92
      年4月3日第二次建照補件、抽換。
    (6)原告於92年4月10日被通知圖面修改後仍不符節能規定，
      92年4月16日再次建照補件、抽換。
    (7)92年4月30日台南縣政府工務局建管課核准本案建照。
    十二關於栽植盆數不足問題，鑑定報告再因有下列理由而無可
      採：
    (一)原告於92年2月13日申請建照時所送之設計圖，並未依其
      對被告確認之栽植盆尺寸進行設計，鑑定報告未注意及此
      ，自有未合。
    (二)基於下列理由，可知原告有可歸責事由：
    (1)盆栽盆最終外部尺寸58×40.5，係由原告設計提供，有原
      告91年11月6日以傳真提供栽植盆規格可稽。
    (2)被告於栽植盆購買前再次向原告進行規格之確認，有被告
      91年11月29日（91）微技發字第0914000014號函可稽，經
      原告於91年12月5日以百盈（91）總字第910073號函確認
      ，並於函中指明「栽植盆規格可符合公司目前設計之「微
      生物製劑試驗農場規劃興建案」自動化製程系統之需求」
      ，被告乃依據此規格進行栽植盆採購，故無被告採購因素
      造成數量不足之問題，故為原告歸責事由。
    十三關於基地級配回填問題，鑑定報告再因有下列理由而無可
      採：
    (一)依技術規範書2.15.規定：「（原告）應考量基地四周道
      路高程，據以設計溫室及農場房舍之地坪高程，不得使溫
      室及農場房舍積水。」且依原告編製「詳細表」記載：第
      2項「基地級配回填（溫室及廠房用地）3600㎡」「1式」
      「總價35,000元」，則原告施工之溫室及農場房舍之級配
      ，至少應與四周道路高程相同，鑑定報告未注意及此，自
      有未合。
    (二)依雙方會同測量之「相對高程」圖，基地之相對高程已達
      41公分，則原告應施工溫室及廠房基地之級配至少40公分
      以上始不會積水，鑑定報告顯不符工程常規，自有違誤。
    (三)被告於92年3月13日會同原告測量溫室及廠房基地與四周
      道路之高程，測量結果相對高程已達41公分（即緊鄰道路
      的第4點為：「＋4公分」、溫室用地的第13點為：「－37
      公分」，其相對高程即達41公分），有原告92年3月13日
      工作日報、相對高程圖可稽，由此證明兩造應原約定基地
      級配回填40公分，鑑定報告未注意及此，自有未合。
    十四關於監造費問題，鑑定報告再因有下列理由而無可採：
    (一)鑑定報告認為：「監造費僅扣除一半（因另一半為簽證費
      ）」，但鑑定報告無考慮「詳細表」記載建築設計費40萬
      元內已含簽證費亦即監造費不含簽證費之實際情況（換言
      之，被告已另付簽證費），故無足採。
    (二)原告編製「詳細表」第3項「設計費 (1) 建築設計費，1
      式，400,000元，備註：『含…技師簽證費』…」，故鑑
      定報告稱監造費僅能扣除一半，顯與「詳細表」內容不符
      。
    十五關於出貨碼頭區修改含附液位開關及沉水馬達問題，鑑定
      報告再因有下列理由而無足採：
    (一)鑑定報告認為應增加工程款及工期，但其無考慮技術規範
      書2.6.3.規定原告應「設置自動排水系統」之義務，故鑑
      定報告顯無足採。
    (二)管線、液位開關及沉水馬達為自動排水系統之一部，原告
      負有施作義務。
    (三)鑑定報告既稱上昇模式與下降模式大致相同，則為何需要
      增加工程款及工期？鑑定報告並未予說明，自無可採。
    (四)鑑定報告認僅增加「工資」4,000元，但如「工程款」僅
      12,000元，為何需要增加5天工期？其計算方式如何？鑑
      定報告並未予說明，自無可採。
    (五)鑑定報告未將原有之工期、工程款予以扣除，亦未說明其
      計算方式如何，自有未洽。
    (六)鑑定報告認被告於92年4月11日工程協調會要求變更設計
      ，但未說明其認定之依據為何？自有未洽。
    (七)出貨碼頭非建築物，非建照審查項目，自無變更設計問題
      （原告主張被告於92年4月11日工程協調會要求變更設計
      ，被告予以否認，原告應附舉證之責）。
    (八)鑑定報告認應增加工程款及工期，惟查技術規範書2.6.3.
      規定原告應「設置自動排水系統」，而管線、液位開關及
      沉水馬達均屬自動排水系統，依統包應具完整性原則，及
      本件為總價承包，應不得增加工程款及工期。
    (九)被告於92年4月11日工程協調會，僅提醒原告應依技術規
      範書2.6.3.規定施工，以便可以容納20呎貨櫃車卸貨，並
      無要求變更設計。
    (十)技術規範書2.6.3.規定既原告應「設置自動排水系統」，
      自應設計施工下降式碼頭，蓋上昇式碼頭無須設置自動排
      水系統。
    十六關於隔間牆油漆並加設腳踢板問題，鑑定報告再因有下列
      理由而無足採：
    (一)鑑定報告認應增加工程款15,000元，但其無考慮在設計圖
      上之隔間牆，原即為石膏板之設計。
    (二)因石膏板施作後留有釘位、接縫、板面參差不齊之情形，
      依一般慣例應作油漆處理及加踢腳板才會美觀，且符合統
      包完整性。
    (三)為何石膏板與油漆加踢腳板會有價差存在？鑑定報告並未
      予以說明，自無可採。
    (四)鑑定報告認「原規劃彩色波浪鋼板」，顯與設計圖不符。
    (五)為何「工程款」僅15,000元，則為何需要增加3天工期及
      其計算方式如何？鑑定報告並未予以說明，自無可採。
    (六)設計圖上隔間牆即為石膏板之設計（請見證二十一之1樓
      平面圖所示），且隔間牆應講究美觀，係在統包完整性之
      要求內，鑑定報告未注意及此，自有未洽。
    十七關於暗溝、陰井、犬走問題，鑑定報告再因有下列理由而
      無足採：
    (一)鑑定報告認「台鹽公司於92/4/11工程協調會提出，溫室
      南側增設排水暗溝（排至西側），另排水溝到溫室之綠地
      改為RC犬走」「台鹽公司又於92/4/14工程協調會要求廠
      房南側排水溝增設三座陰井（含蓋）」「應增加暗溝11米
      、陰井3座、犬走78米之工程款117,800元及工期5天」。
      但其無考慮依設計圖，在排水末端有三條暗溝之設計，且
      原告應施工此11米暗溝始符合統包應具完整性原則及工程
      慣例之要求，又鑑定報告無將原告原應依明溝方式施作之
      工程款及工期予以扣除，亦有未洽。
    (二)鑑定報告並無考慮原告委託之建築師黃政達於92年4月14
      日工程協調會上，亦認為應增設3組陰井以便清理，自有
      未合。
    (三)依設計圖，排水明溝有隔柵板蓋之設計，惟原告未施作，
      鑑定報告無將原告未施作隔柵板之工程款及工期扣除，自
      有未合。
    (四)鑑定報告無考慮依設計圖，排水溝至溫室即為RC犬走之設
      計，自無變更設計之問題，鑑定報告未注意及此，自有未
      妥。
    (五)依證二十二之設計圖所示，原告在排水末端設計有三條暗
      溝，依統包應具完整性原則及工程慣例，原告應施作此11
      米之暗溝，否則如何排水至基地之外的公共溝渠內？
    (六)原告委託之建築師黃政達於92年4月14日工程協調會上，
      亦認為廠房南側原則上施作暗管或暗溝，另增設3組陰井
      以便清理，參酌92年4月11日工程協調會上被告係提出「
      廠房南側排水溝製作方式，請（原告速與建築師協調並送
      生技二廠審核）」，顯見增設3組陰井屬於原告履行契約
      之範圍內。
    (七)原告將設計圖上排水明溝有隔柵板蓋之設計，改用花費最
      少的暗管施作，自不會增加工期費及工期，鑑定報告未注
      意及此，自有未妥。
    (八)依設計圖係向東以明溝方式排水，但原告認為如此施作費
      用過高，要求向西排水，始有92年4月14日協調會第7點之
      記載：「廠房與溫室間之排水向西連通（暗管或暗溝），
      注意排水、洩水坡度須符合規定」，顯見鑑定報告未探求
      協調會之過程如何，即片採原告之詞而稱係被告之要求，
      自有未合。
    十八關於屋頂隔熱材質變更問題，鑑定報告再因有下列理由而
      無可採：
    (一)鑑定報告並未就僅材質變更為何需要增加工期5天？其計
      算方式如何？加以說明，自無可採。
    (二)鑑定報告未將原有之工期扣除，自無可採。
    (三)依工程常規，僅材質變更根本不影響原告施工進度，且亦
      無要徑關係，故無須增加工期，鑑定報告未注意及此，自
      有未洽。
    十九系爭合約第7條第2項約定：「除天災或事變等不可抗力外
      ，廠商不得以任何理由要求延長履約期限。但非可歸責於
      廠商之事由，經被告認可者，不在此限…」。同條第3項
      約定須有該項所列7款事由，確非可歸責於原告，而需延
      展工期者，原告應於事故發生或消滅後儘速以書面向被告
      申請延展工期，不計算違約金；又該項所列7款事由發生
      致須停工時，原告應於停工原因消滅後立即復工，其停工
      及復工，原告應儘速向被告提出書面報告。職是，僅限於
      發生第7條第4項約定事由，及經原告申請被告核定同意展
      延工期，且停、復工之期日須由原告以提出書面報告證明
      之情形下，原告始得主張展延工期，否則原告即有不依照
      契約規定期限完工之情事，被告得主張依第17條第1項約
      定依逾期日數按契約金總價額千分之一計算逾期逾期違約
      金。再者，上述所謂以「書面」向被告申請延展工期，及
      停工及復工應向被告提出「書面報告」中之書面，即屬證
      據契約，玆原告主張展延工期卻無法提出曾以「書面」向
      被告申請延展工期，及無法提出以「書面」向被告報告停
      工及復工，自屬違反契約有關延展工期及停復工之約定，
      故被告得依上述約定予以請求逾期違約金。
    二十契約第5條第3項約定原告所減少履約事項，被告得自應付
      價金中扣抵，在廠房南側施工時，原告已將原設計之排水
      明溝加蓋隔柵板，改為暗溝並未施作隔柵板，被告得依上
      述約定辦理減帳，被告另由其他廠商估價工程費為259,87
      5元，有佑興隔柵板有限公司估價單可憑，故被告主張自
      應付價金中扣除259,875元。
三、證據：提出合約書節本一份、百盈公司函五份、台鹽公司函
    五份、建築法節本一份、複丈成果圖三份、氣象資料二份、
    技術規劃書節本七份、連翊電機技師暨消防設備師事務所函
    一份、台南縣消防局函一份、工作日報二份、百盈公司詳細
    表一紙、溫室基礎平面圖二份、溫室正背面立面圖一份、溫
    室左側右側立面圖一份、現場勘查照片、工作日報二份、百
    盈公司傳真三份、台鹽公司傳真函一份、全區縱向立面圖一
    份、前段製程系統試車、缺失改善情形、服務建議書、最有
    利標遴選廠商評選辦法、修繕工程價款簽付清單等各一份、
    工程協調會記錄二份、百盈公司詳細表一紙、溫室犬走圖一
    份、商討會紀錄一份等為憑。
三、本院依原告之聲請，囑託台灣省建築師公會對本件工程及兩
    造主張之項目為鑑定。經該公會於96年07月04日以台建師鑑
    95102字第2473-5號出具鑑定報告書，並於96年12月28日台
    建師鑑95102字第3545號函補充查證說明。
四、兩造不爭之事實及爭執內容：
（一）不爭之事實：
    一兩造於91年9月25日就被告之「微生物製劑試驗農場規劃
      興建案」訂立台鹽實業公司生技廠工程契約書。第三條約
      定：契約金額採價金總額結算，約定為三千零二十六萬一
      千元（含稅），工程之實作數量如較約契約所定數量增減
      達百分之十以上時，其逾百分之十之部分，得以契約變更
      增減契約價金。未達百分之十者，契約價金不予增減。第
      七條約定：履約期限為契約簽約日後180日（以日曆天計
      算，星期日、國定假日或其他休息日等係全部計入）內完
      成農場房舍，溫室建造及設備製作安裝，並於契約簽定日
      後230日曆天取得使用執照及正式用水、用電。凡此種種
      均有上揭工程契約書在卷足憑。
    二原告於92年8月7日開始施工，同年月14日設備進場，於92
      年09月19日完成溫室建築，92年10月17日完成農場房舍建
      築，於92年9月27日完成設備安裝及相關設施，於92年11
      月17日取得使用執照。
    三原告請款過程，已開立發票數額為29,358,977元，被告僅
      支付26,699,123元，短付發票金額2,659,854元（此部份
      為被告主張之逾期扣款金額）；另尚有短少之契約金額90
      2,023元（此部分為被告主張工程追加減後應扣減之金額
      ），此二項金額合計為3,561,877元，即本件原告起訴時
      原主張請求之金額。
    四兩造訂立本件契約時，預定建物所座落土地之地目仍為養
      。
（二）兩造爭執事項：
    一被告主張逾期扣款部分計有：農場建築開始施工逾期69
      天，依每日扣款金額1,513元計算，逾期違約金為104,397
      元。設備進場逾期76天，依每日扣款金額6,052元計算
      ，逾期違約金為459,952元。溫室建築完成施工逾期112
      天，依每日扣款金額3,026元計算，逾期違約金為338,
      912元。農場房舍建築完成施工逾期140天，依每日扣款
      金額6,05 2元計算，逾期違約金為847,280元。完成設
      備安裝及相關設施完工逾期120天，依每日扣款金額6,052
      元計算，逾期違約金為726,240元。取得使用執照逾期
      121天，依每日扣款金額1,513元計算，逾期違約金為183,
      073元。上揭六項逾期扣款共計2,659,854元。
    二被告主張之工程追加、減項目及金額：計有：追減部分
      基地級配回填應追減級配與土方之價差210,000元。溫
      室栽植區盆數不足應追減446,880元。產製設備前置等
      待區不足應追減80,000元。公用設備避雷針未做應追減
      33,333元。原告未全程派人監造應追減監造費65,672元
      。管理費及潤應比追減78,097元。上揭六項應追減金額
      為913,982元。扣除另農場房舍隔熱材質變更追加54,912
      元後，應追減之總額為859,070元，加計5%之稅金後，追
      減之金額為902,023元。
    三原告對被告上揭主張之逾期扣款及追減（加）項目及金額
      均有如事實欄所載內容之爭執外，另主張被告不應扣減之
      項目及追加之項目計有：基地級配回填不應扣減210,00
      0元、溫室栽植區盆數不足不應扣減工程款446,880元、
      產製設備前置等待區不足不應扣減8萬元、公用設備
      避雷針不應扣減33,333元、出貨碼頭區修改含液位開關
      及沉水馬達應追加12,000元、隔間牆油漆並加設踢腳板
      為應追加15,000元、溫室犬走應追加工程款117,800元
      、屋頂隔熱材質追加隔熱泡棉工程款應追加57,150元、
      土方回填金額應追加116,142元、基地道路壓實應追
      加工程款47,250元、改裝全自動縫袋口機應追加金額25
      7,200元、廁所窗戶應追加4,050元、溫室栽植盆數量
      多出126盆，應追加191,520元工程款。上揭被告不當扣減
      數額至合計為770,133元；應追加之金額至合計
      為818,112元，總計為1,588,245元，再加計10%之管理利
      潤158,825元後之金額為1,747,070元，又加計5%之稅金後
      ，金額合計為1,834,423元，即原告除得向被告請求不當
      逾期扣款2,659,854元外，另得向被告主張不當追減工程
      款及應追加之工程款1,834,423元，此二項金額合計為4,4
      94,277元，即為原告擴張聲明後所主張請求之金額。
（三）依上述兩造不爭之事實及爭執事項，則本件原告之請求是
      否有理由，應依下述內容而為審酌：
    一依兩造所訂工程契約書第七條所定履約期限內容，檢視被
      告主張之六項逾期扣款是否有理由。
    二就被告主張之六項追加減項目及數額，逐一檢視是否有理
      由。
    三就原告主張之四項不當扣減及九項追加項目及金額，逐一
      檢視是否有理由。
五、得心證之理由：
（一）就被告主張之逾期扣款部分：
    一兩造所訂工程契約書，關於履約期限係定在第七條，以簽
      訂契約後之180日曆天完成農場房舍、溫室建造及設備製
      作安裝，簽約日後230日取得使用執照。其延長工期之因
      素有因不可抗力之情形；非可歸責於廠商之事由，經
      機關認可；工程項目或數量有增減時，雙方議定增減工
      期。兩造係於91年09月25日簽約，如無其他延長工期因素
      存在，簽約後之以180日曆天即92年03月24日完成農場房
      舍、溫室建造及設備製作安裝；簽約日後230日曆天即92
      年05日3日取得使用執照。
    二被告准予不計工期之項目及期間：因地目變更未完成，
      自91年11月13日起至91年12月19日止，共計37日不計工期
      ；因春節期間停工，自92年01月31日起至同年02月05日
      止，共計6日不計工期；因建築許可證照申請，展轉加
      會台南縣農業局，自92年03月07日起至同年月13日止，共
      計7日不計工期；因申請解釋各類場所消防設置標準，
      自92年06月25日起至同年7月9日止，共計15日不計工期；
      因氣象因素符合停工標準，計有92年6月7日及同年月20
      日等2日不計工期。總計被告同意原告不計工期之日數為6
      7日。則依被告之標準，完成農場房舍、溫室建造及設
      備製作安裝之日期應為92年05月13日（即加計地目變更未
      完成37日、春節期間停工6日、建築許可證照申請7日等共
      計50日不計工期）；取得使用執照之日期應為92年07
      月19日（即加計不計工期之日數67日）。
    三原告主張不計工期部分為：地目變更部分103日建造
      及消防設備圖審議共計44日、春節免計工期6日、颱
      風2日，另因工程設計變更應追加40日，合計為195日，
      兩造間相差128日。此部分兩造爭執項目為：因地目變
      更而應不計工期之日數；因建造及消防設備圖審議而應
      不計工期之日數；因工程設計變更或追加而應增加之日
      數。
    四關於因地目變更而應不計工期之日數：按被告提供之土地
      ，在兩造簽訂契約時，地目為「養」，直至91年12月19日
      始完成變更為「乙種建築用地」，並於92年1月6日始取得
      正式複丈成果圖之事實，為兩造所不爭執。查兩造所訂立
      之契約既為「微生物製劑試驗農場規劃興建案」，內容包
      含溫室、農場房舍、設備、試車等項目，則被告自應提供
      符合建築使用之土地及確認建築土地之範圍，是兩造所訂
      之履約期限，雖約定簽約日 (91年09月25日）後180日完
      成農場房舍、溫室建造及設備製作安裝、230日取得使用
      執照，惟在被告未能提供符合契約履行之土地及確認建築
      土地之範圍前，其履約條件尚未成就，此「地目不符」係
      屬工程契約書第七條第四項第一款第五目所定之「機關應
      辦事項未及時辦妥」事由，應全數不計工期，即履約期限
      應自完成地目變更及確認建築土地之範圍即92年1月6日取
      得正式地籍圖後，才開始計算履約期限。是就此部分，原
      告主張自簽約日91年09月26日起至91年01月06日止，共計
      103日不計算工期部分，自無不符；被告關於地目變更部
      分僅同意不計工期日數37日，應無可取。
    五關於建造及消防設備圖審議而應不計工期之日數部分：有
      關建照申請需加會農業局，被告同意不計工期7日，原告
      對此並未爭執。另關於消防設備圖審議部分，原告主張自
      92年06月25日起至同年7月9日止，共計15日不計工期；惟
      此部分爭議緣自於原告於92年5月16日提出申請後，因主
      管機關台南縣消防局承辦人員不認同原告僅設置簡易消防
      設備，而承辦人員復於92年06月05日變更，新接任之承辦
      人員對原告所提簡易消防設備亦不予認同，經原告委請連
      翊電機技師暨消防設備事事所函請內政部消防署解釋後，
      台南縣消防局始於92年07月09日以南縣消預字第09200061
      71號函覆「可設置簡易消防設備」，該函並於同年月11日
      送達（此送達日期被告未爭執），至此而確認原告原設計
      之簡易消防設備係符合法令要求。原告主張自承辦人員變
      更92年06月05日至92年07月11日收受主管機關核示同意函
      送達之日止，此37日期間係因消防設備標準疑義，請求主
      管機關解釋所花費期間，屬工程契約書第七條第四項第一
      款第七目所定之「其他非可歸責於廠商之情形，經機關認
      定者」。此期間共計37日，原告主張此37日不計算工期部
      分，自無不符；被告對此項目不計工期並無意見，惟僅同
      意自92年6月25日起至同年7月9日止，共計15日不計算工
      期，惟未考量主管機關之承辦人員變更及收受送達之實際
      日期等因素，是其僅准15日不計工期，尚有未洽。
    六因工程設計變更應追加之日數：原告主張追加工程工期40
      天，其項目有：出貨碼頭區修改含附液位開關及沉水馬
      達一式追加工期10天、隔間牆油漆並加踢腳板追加工期
      14天、溫室犬走追加工期10天、屋頂隔熱材質浪板追
      加工期5天、土方回填追加工期7天、基地、道路壓實
      追加工期3天、廁所窗戶追加工期2天等項，被告就上揭
      六項中，除對屋頂隔熱材質浪板部分認有追加外，其餘
      五項均否認屬工程追加或變更。而此部分爭議，經送台灣
      省建築師公會鑑定結果，認可認為屬追加或變更工程而應
      增加工期之項目及日數為：出貨碼頭區變更之工程應追
      加5天、屋頂隔熱材質浪板追加工期5天、溫室犬走追
      加工期5天、隔間牆油漆並加踢腳板追加工期3天，合計
      為追加之工期為18日（鑑定書第12、13頁）。
    七總計本件工程不計工程之項目及日數為：地目變更部分
      103日建造審議部分為兩造不爭執之7日、消防設備圖
      審議共計37日、春節免計工期6日、颱風2日，另因
      工程設計變更應追加18日，合計為173日。亦即自約定
      簽約日（91年09月25日）後180日完成農場房舍、溫室建
      造及設備製作安裝日，扣除173日不計工期後，完成農場
      房舍、溫室建造及設備製作安裝日應為92年9月13日；
      自約定簽約日（91年09月25日）230日取得使用執照，扣
      除173日不計工期後，取得使用執照應為92年11月2日。
    八被告主張農場建築開始施工完工日期為92年8月7日、
      設備進場完工日期為92年8月14日、溫室建築完成施
      工完工日期為92年9月19日、農場房舍建築完工日期為
      92年10月17日、完成設備安裝及相關設施施工完工日期
      為92年9月27日、取得使用執照日期為92年11月17日等
      內容，原告並未爭執，依此計算原告上揭六項完工日期與
      前項日期後，則被告所得主張之逾期扣款為：農場建築
      開始施工完工日期為92年8月7日，在92年9月13日之前，
      此部份並未逾期，不得主張扣款。設備進場完工日期為
      92 年8月14日，在92年9月13日之前，此部份並未逾期，
      不得主張扣款。溫室建築完成施工完工日期為92年9月
      19日，在92年9月13日之後，逾期6日，依每日扣款金額
      3,026 元計算，逾期違約金為18,156元。農場房舍建築
      完工日期為92年10月17日，在92年9月13日之後，逾期34
      天，依每日扣款金額6,052元計算，逾期違約金為204,850
      元。完成設備安裝及相關設施完工日期為92年9月27日
      ，在92年9月13日之後，逾期14天，依每日扣款金額6,052
      元計算，逾期違約金為84,350元。取得使用執照為92年
      11月17日，在92年11月2日之後，逾期15天，依每日扣款
      金額1,513元計算，逾期違約金為22,695元。上揭六項逾
      期扣款共計330,051元。原告主張並未逾期云云，核不足
      採；而被告主張逾期扣款合計為2,659,854元云云，同屬
      不足採。
（二）就被告主張之六項追加減項目及數額部分（合併原告所主
      張之四項不當扣減部份討論）：被告主張之工程追加、減
      項目及金額－計有追減部分基地級配回填應追減級配與
      土方之價差210,000元。溫室栽植區盆數不足應追減446
      ,880元。產製設備前置等待區不足應追減80,000元。
      用設備避雷針未做應追減33,333元。原告未全程派人
      監造應追減監造費65,672元。管理費及潤應比追減78,
      097元。上揭六項應追減金額為913,982元。扣除另農場房
      舍隔熱材質變更追加54,912元後，應追減之總額為859,07
      0元，加計5%之稅金後，追減之金額為902,023元。原告主
      張下列四項為不當追減：基地級配回填不應扣減210,00
      0元、溫室栽植區盆數不足不應扣減工程款446,880元、
      產製設備前置等待區不足不應扣減80,000元、公用設
      備避雷針不應扣減33,333元。另對原告未全程派人監造
      應追減監造費65,672元部分則無爭執。而兩造亦就此爭議
      部分，請求台灣省建築師公會予以鑑定。茲就有爭執之四
      項分論如下：
    一被告主張就級配扣減差價210,000元：惟依兩造之合約內
      容，並未訂明級配之厚度，僅於92年04月14日之工程協調
      會中之紀錄為溫定10cm、廠房15cm，並無規定需施作厚度
      大於40cm之級配土，此外被告復無法提出兩造所約定之回
      填應用級配而非一般回填土，則被告主張此部分應扣除土
      方與級配之差價210,000元，應屬無據。
    二被告主張溫室因栽植區盆數不足，應比例追減446,880元
      ：按兩造所訂契約之技術規範書第2.4關於溫室之約定，
      2.4.1約定面積為30m*60m（總面積為1800平方公尺），2.
      4.2約定「.. 栽植區（最少須能放置3750盆栽植盆）..
      」。原告實際完成之溫室面積為28.8m*68m，總面積為195
      8.4平方公尺，較約定之面積為大。被告僅以栽植區盆數
      不足，主張依比例扣減446,880元云云，惟查被告主張計
      算之實際栽植盆規格為50cm*32.5cm，與技術規範書第2.
      2.3關於栽植盆尺寸約定「約為50cm*30cm*27cm」，二者
      並不相符，是被告以盆數不足為由，主張應比例追減446,
      880元云云，核不足憑。
    三被告主張因產製設備前置等待區不足，應追減80,000元：
      按介質裝盆設備之前置等待區不足之情形，係介質混拌不
      均所引起，原機具混拌往後移致等待區不足，延伸至廠外
      解決原合約之規定，則被告主張為解決等待區不足，主輸
      送機需自廠房向廠外延伸5米（所需費用30,000元），搭
      建一簡易遮陽棚（所需費用50,000元），合計80,000元應
      予扣減，尚屬合理。
    四原告主張公用設備避雷針未做應追減33,333元：依原告於
      服務建議書第2-8頁（2.4.1、二）避雷保護及接地中，敘
      述本案之水電規範應作避雷保護及接地，依此雖於確認規
      劃設計書中無此規劃設計，但仍應設置避雷設施，原告既
      未施作避雷設施，則被告主張應追減33,333元，應屬合理
      且可採認。
    五綜上所述，本件關於被告可主張之追減數額，計有產製
      設備前置等待區不足應追減80,000元。公用設備避雷針
      未做應追減33,333元。原告未全程派人監造應追減監造
      費65,672元（此部分原告未爭執）。合計為179,005元，
      加計以10%之管理費及潤應比例，追減11,900元，合計被
      告得予追減金額為191,905元。扣除另農場房舍隔熱材質
      變更追加54,912元後，應追減之總額為135,993元，加計
      5%之稅金後，追減之金額為142,793元。原告爭執此部分
      不得追減云云，尚不足採；另被告主張基地級配回填應
      追減級配與土方之價差210,000元、溫室栽植區盆數不
      足應追減446,880元同屬無理由而不足採。
（三）就原告主張之九項追加項目及金額：出貨碼頭區修改含
      液位開關及沉水馬達應追加12,000元、隔間牆油漆並加
      設踢腳板為應追加15,000元、溫室犬走應追加工程款
      117,800元、屋頂隔熱材質追加隔熱泡棉工程款應追加
      57,150元、土方回填金額應追加116,142元、基地道
      路壓實應追加工程款47,250元、改裝全自動縫袋口機應
      追加金額257,200元、廁所窗戶應追加4,050元、溫室
      栽植盆數量多出126盆，應追加191,520元工程款。上揭原
      告主張應追加之金額合計為818,112元，再加計10%之管理
      利潤81,8115元後之金額為1,747,070元，又加計5%之稅金
      後，金額合計為899923元。被告除對部分無爭執，且已
      就原告主張之金額57,150元辦理追加完畢，此部分無庸重
      覆討論外，對其餘八項則均主張非變更或追加工程。兩造
      亦就此爭議部分，請求台灣省建築師公會予以鑑定。茲就
      有爭執之八項分論如下：
    一出貨碼頭區修改含液位開關及沉水馬達部分追加12,000元
      ：由於原設計圖面標示不清楚，依原示意圖推估其作法上
      昇模式與變更後下降模式大致相同，主要相差點在於增設
      管線、液位開關及沉水馬達，故台灣省建築師公會鑑定結
      果，共增加12,000元。原告原主張此部分應增加189,300
      元（後縮減為170,907元），嗣依台灣省建築師公會鑑定
      結果，主張此部分應增加12,000元。原告此部分之主張尚
      無不合。
    二隔間牆油漆並加設踢腳板為應追加15,000元：依92年02月
      14日建築設計規劃書定稿版內容中之設計圖，原物料存放
      區，原規劃為彩色波浪鋼板，完工時變更為石膏板牆面油
      漆加踢腳板，經台灣省建築師公會鑑定結果，共應增加15
      ,000 元。原告此部分原主張增加82,860元（後縮減為60,
      000元），嗣依台灣省建築師公會鑑定結果，主張此部分
      應增加15,000元。原告此部分之主張尚無不合。
    三溫室犬走應追加工程款117,800元：依92年02月14日確認
      建築設計規劃書與竣工圖對照，並經台灣省建築師公會鑑
      定人員現場丈量增加排水暗溝11米，陰井（含蓋）三座，
      犬走面積增加78平方公尺，經台灣省建築師公會鑑定結果
      ，共應增加117,800元。原告此部分原主張增加237,076元
      （後縮減為181,703元），嗣依台灣省建築師公會鑑定結
      果，主張此部分應增加117,800元。原告此部分之主張尚
      無不合。
    四土方回填金額應追加116,142元：合約中雖無土方之需求
      ，但基於現況基地內之高程及給排水之合理性，若現行之
      高程係屬完工時之狀況，則該回填土方應屬必須（統包工
      程應具有完整性），經台灣省建築師公會鑑定結果，建議
      此部分不追加工程金額，是原告此部分之主張尚屬無憑。
    五基地道路壓實應追加工程款47,250元：該處係屬出入口道
      路及停車場空間，作道路壓實應屬合理，經台灣省建築師
      公會鑑定結果，建議此部分不追加工程金額，是原告此部
      分之主張尚屬無憑。
    六改裝全自動縫袋口機應追加金額257,200元：依建築設計
      規劃書內容僅於生產區配置圖中標示包裝機，並未說明是
      否全自動或半自動，無法確認，經台灣省建築師公會鑑定
      結果，建議此部分不追加工程金額，是原告此部分之主張
      尚屬無憑。
    七廁所窗戶應追加4,050元：經台灣省建築師公會鑑定人員
      於現場勘查，廁所並未設置抽風系統，因此增設開口窗戶
      以達成通風採光，符合法規需要，經台灣省建築師公會鑑
      定結果，建議此部分不追加工程金額，是原告此部分之主
      張尚屬無憑。
    八溫室栽植盆數量多出126盆，應追加191,520元工程款：查
      溫室面積大小係依建築設計規劃書所訂定，不應涉及工程
      追加減金額問題，是原告此部分之主張尚屬無憑。
    九承上八點分析，本件原告所得主張追加工程金額部分，計
      有出貨碼頭區修改含液位開關及沉水馬達應追加12,000
      元、隔間牆油漆並加設踢腳板為應追加15,000元、溫
      室犬走應追加工程款117,800元等三項，共計144,800元，
      此二項追加請求金額144,800元，加計10%管理費14,480元
      後，為159,280元，再加計稅金5%後之金額為167,244元，
      從而本件原告主張追加工程所得請求金額，在167,244元
      之範圍內尚屬合理，應可准許，其超過此部分之主張，核
      無理由。
（四）綜上所陳，被告得主張之逾期扣款總額為330,051元，被
      告得主張之追減金額為142,793元，另原告得主張之追加
      金額為167,244元。三項予以加總後，被告尚得主張扣抵
      305,600元，亦即被告就契約金額30,261,000元，得主張
      扣除305,600元後，被告本件工程契約書所應給付之總額
      為29,966,018元。被告就契約金額30,261,000元尚有原主
      張之逾期扣款2,659,854元及追減（加）後之金額902,023
      元未付，亦即被告已給付予原告之工程款為26,699,123元
      。被告應給付之總額為29,955,400元，減去被告已給付予
      原告之工程款為26,699,123元後，尚餘工程款3,256,277
      元未付。從而原告本件之請求「被告應給付原告4,494,
      277元，及自起訴狀繕本送達翌日起至清償日止，按週年
      利率百分之五計算之利息」中，在「3,256,277元及自起
      訴狀繕本送達翌日（93年10月30日）起至清償日止，按週
      年利率百分之五計算之利息」之範圍內，為有理由，應予
      准許，其超過此部分之請求，尚屬無據，應予駁回。
（五）本件原告支出之訴訟費用計有第一審裁判費45,550元、
      第一審鑑定費用50,000元，合計為95,550元，此有裁判
      繳納收據二紙及原告匯款申請書影本一紙在卷足憑，而本
      件原告係一部份勝訴、一部份敗訴，依兩造勝訴及敗數比
      例，本院認應由被告負擔四分之三即71,662元，其餘由原
      告負擔23,888元，爰依民事訴訟法第87條第1項所定，逾
      知如主文第三項所示。
（六）兩造陳明願供擔保，聲請宣告假執行或免為假執行，經核
      原告勝訴部分，合於法律規定，爰分別酌定相當之擔保金
      額宣告之；原告其餘假執行之聲請，因訴之駁回而失所依
      據，應併予駁回。
（七）本件事證已臻明確，兩造所為之其他主張、陳述並所提之
      證據，經審酌後，認均與本件之結論無礙，爰不一一論述
      ，併予敘明。
六、據上論結：本件原告之訴為一部有理由、一部無理由，並依
    民事訴訟法第79條、第390條第2項、第392條，判決如主文
    。
中    華    民    國    97    年    4    月    11    日
                  民事第二庭    法    官  王國忠
以上為正本係照原本作成
如對本判決不服，須於判決送達後二十日內向本院提出上訴狀
中    華    民    國    97    年    4    月    11    日
                                書 記 官  楊建新


司法院資訊處製作；財團法人民間司法改革基金會備份。
